【裁判字號】    99,交聲,3972
【裁判日期】    991118
【裁判案由】    聲明異議
【裁判全文】
臺灣臺中地方法院交通事件裁定        99年度交聲字第3972號
原處分機關  交通部公路總局臺中區監理所
異  議  人
即受處分人  葉  鑫
上列受處分人因違反道路交通管理處罰條例案件，對於交通部公
路總局臺中區監理所九十九年十月二十六日所為之處分（中監違
字第裁六０－ＨＤ0000000號裁決書），聲明異議，本院
裁定如下：
    主  文
原處分關於裁處罰鍰逾新臺幣貳萬肆仟伍佰元部分撤銷。
上開撤銷部分，不罰。
其餘異議駁回。
    理  由
一、原處分意旨略以：異議人即受處分人葉鑫於民國九十八年十
    月六日十六時五十一分許，駕駛車牌號碼：０八二九－ＳＥ
    號自用小客車，在臺中縣梧棲鎮○○路與自強三街口處，因
    「酒後駕車肇事，經吹氣酒測，酒測值高達０點七三ＭＧ／
    Ｌ，超過標準０點二五ＭＧ／Ｌ」之違規，經臺中縣警察局
    清水分局依道路交通管理處罰條例第三十五條第一項第一款
    規定舉發。本案緩起訴一年期間業已期滿，本所遂於九十九
    年十月二十六日依照違規事實以中監違字第裁六０－ＨＤ0
    000000號裁決書，依道路交通管理處罰條例第三十五
    條第一項第一款對異議人裁處罰鍰新臺幣（下同）四萬九千
    五百元整，並吊扣駕駛執照十二個月，施以道安講習（查本
    案已執行吊扣駕駛執照十二個月），逾期依裁決書處罰主文
    規定裁處等語。
二、異議意旨略以：依據行政罰法第二十六條規定，一行為同時
    觸犯刑事法律及違反行政法上義務規定者，依刑事法律處罰
    之。受處分人本件酒駕行為業經檢察官為緩起訴處分，並已
    繳納二萬五千元在案，而監理機關另裁罰受處分人罰鍰四萬
    九千五百元，並執行吊扣駕照，實無再一事二罰處行政罰之
    必要，請庭上撤銷行政罰鍰四萬九千五百元，以維持公平正
    義原則等語。
三、經查：
（一）按汽車駕駛人，駕駛汽車經測試檢定有酒精濃度超過規定
      標準者，處一萬五千元以上六萬元以下罰鍰，並當場移置
      保管其車輛及吊扣其駕駛執照一年；汽車駕駛人有飲用酒
      類後其吐氣所含酒精濃度超過每公升○點二五毫克以上者
      ，不得駕車；小型車駕駛人駕駛汽車，其吐氣所含酒精濃
      度超過每公升０點五五毫克以上，期限內到案聽候裁決者
      ，統一裁罰基準四萬九千五百元，道路交通管理處罰條例
      第三十五條第一項第一款、道路交通安全規則第一百十四
      條第二款與違反道路交通管理事件統一裁罰標準表分別定
      有明文。次按九十四年二月五日公布，九十五年二月五日
      施行之行政罰法第二十六條規定，「一行為同時觸犯刑事
      法律及違反行政法上義務規定者，依刑事法律處罰之。但
      其行為應處以其他種類行政罰或得沒入之物而未經法院宣
      告沒收者，亦得裁處之。前項行為如經不起訴處分或為無
      罪、免訴、不受理、不付審理之裁判確定者，得依違反行
      政法上義務規定裁處之。」即所謂一事不二罰原則，探究
      其立法目的，無非以一行為同時觸犯刑事法律及違反行政
      法上義務規定時，由於刑罰與行政罰同屬不法行為之制裁
      ，而刑罰之懲罰作用較強，依刑事法律處罰即足資警惕，
      實無一事二罰再處行政罰之必要，但罰鍰以外之沒入或其
      他種類行政罰，因兼具維護公共秩序之作用，為達行政目
      的，行政機關仍得併予裁處。而緩起訴處分並附條件為捐
      款命令乃刑事處分，行政機關即不得對同一行為再課以行
      政罰鍰（臺灣高等法院暨所屬法院九十六年法律座談會刑
      事類提案第三六號研討結果參照）。
（二）受處分人於上開時、地，駕駛前揭小客車，因「酒後駕車
      ，酒測值為０點七三ＭＧ／Ｌ」違規，為警以其違反道路
      交通管理處罰條例第三十五條第一項第一款規定，以中縣
      警交字第ＨＤ0000000號舉發違反道路交通管理事
      件通知單當場開單告發等事實，為受處分人所自承，且有
      舉發違反道路交通管理事件通知單影本一紙在卷可憑。惟
      受處分人關於前揭違規事實，業經臺灣臺中地方法院檢察
      署檢察官，以九十八年度速偵字第三五九四號為緩起訴處
      分，緩起訴期間為一年，受處分人一年內不得故意犯罪，
      且應於收受該署檢察官執行緩起訴處分命令通知書後二個
      月內，向臺中市政府毒品危害防制中心支付二萬五千元，
      而受處分人業已於九十八年十一月二十日支付臺中市政府
      毒品危害防制中心二萬五千元，此有上揭臺灣臺中地方法
      院檢察署檢察官緩起訴處分書（影本）、郵政跨行匯款申
      請書影本（戶名：臺中市衛生局）及臺灣高等法院被告前
      案紀錄表各一份附卷可稽。本件對於性質相同之金錢裁罰
      ，已依懲罰作用較強之刑事法律，由受處分人為支付臺中
      市政府毒品危害防制中心二萬五千元之金錢給付的制裁後
      ，即無再依行政法就罰鍰四萬九千五百元部分，為相同處
      罰之理。原處分就此部分未予詳查，遽予裁罰，尚有未洽
      。
（三）惟按酒後駕車經檢察官為緩起訴處分，並命被告向公益團
      體捐款或提供義務勞務者，被告係履行檢察官為緩起訴處
      分命令，此等命令名義上雖非刑罰，但仍是一種特殊的處
      遇措施，造成被告之財產減少或義務增加，性質上亦屬干
      預人民自由之處分，與刑事制裁無異，實質上為刑事處罰
      。故檢察官為緩起訴處分並命向公益團體捐款者，其捐款
      解釋上亦屬道路交通管理處罰條例第三十五條第八項所規
      定之罰金，監理機關雖不得再為行政裁罰，惟若行為人所
      支付之緩起訴處分金，未達道路交通管理處罰條例第九十
      二條第三項所訂最低罰鍰基準規定者（依違反道路交通管
      理事件統一裁罰基準表之規定，駕駛人吐氣所含酒精濃度
      超過每公升零點五五毫克以上者，小型車汽車駕駛人於期
      限內繳納或到案聽候裁決者，應處最低罰鍰四萬九千五百
      元，並吊扣駕駛執照一年。），依該條例第三十五條第八
      項之規定，即須補繳不足最低罰鍰之部分，始為適法。因
      此法院僅得就行為人已依緩起訴處分為公益捐款部分予以
      撤銷，並為不罰之諭知。否則如一方面認為行為人依檢察
      官緩起訴處分命令而為金錢給付，與受刑事處罰無異，依
      行政罰法第二十六條之規定，監理機關不得再行裁罰；一
      方面卻又認為該等金錢給付不屬於道路交通管理處罰條例
      第三十五條第八項所定罰金，無需依該項規定補繳不足最
      低罰鍰部分之差額，理由顯有矛盾。且若緩起訴捐款金額
      低於最低罰鍰金額，亦有失公平（臺灣高等法院暨所屬法
      院九十七年法律座談會刑事類提案第三十九號結論參照）
      。本件受處分人因有酒後駕車情形，依前開道路交通管理
      事件統一裁罰標準及處理細則規定最低罰鍰為四萬九千五
      百元。受處分人在刑事部分，雖經檢察官為緩起訴處分，
      並經檢察官命向臺中市政府毒品危害防制中心支付二萬五
      千元，然與前開最低罰鍰金額相較，顯然偏低，難謂符合
      公平正義原則。是原處分機關就行政罰之罰鍰方面仍得裁
      處二萬四千五百元（即差額部分）。
四、綜上所述，原處分關於罰鍰四萬九千五百元中之二萬五千元
    部分，依行政罰法第二十六條第一項前段規定，即應依刑事
    法律處罰之，已無再依上開道路交通管理處罰條例第三十五
    條第一項第一款裁處行政罰鍰之餘地，受處分人據以聲明異
    議非無理由，原處分就此部分應予撤銷，另由本院為受處分
    人不罰之諭知。其餘罰鍰二萬四千五百元部分，即屬道路交
    通管理處罰條例第九十二條第三項所訂最低罰鍰基準與前揭
    緩起訴處分公益捐款之差額，依道路交通管理處罰條例第三
    十五條第八項之規定，受處分人仍負補繳之義務。則受處分
    人就此部分聲明異議為無理由，應予駁回。又原處分機關另
    裁處受處分人吊扣駕駛執照十二個月，施以道安講習，於法
    並無違背，且依受處分人聲明異議意旨，亦僅就原處分機關
    所處罰鍰部分請求撤銷，此部分之處分自非屬本院應予審究
    之範圍，併此敘明。
據上論斷，應依道路交通管理處罰條例第八十七條第二項，道路
交通事件處理辦法第十八條、第十九條前段，裁定如主文。
中    華    民    國    99    年    11    月    18    日
                        交通法庭  法  官  郭書豪
以上正本證明與原本無異。
如不服本裁定，應於送達後五日內，向本院提出抗告狀。(須附
繕本)
                                  書記官  陳美虹
中    華    民    國    99    年    11    月    18    日

司法院資訊處製作；財團法人民間司法改革基金會備份。
